【裁判字號】    97,重訴,143
【裁判日期】    971016
【裁判案由】    分割共有物
【裁判全文】
臺灣新竹地方法院民事判決             97年度重訴字第143號
原      告  乙○○
訴訟代理人  甲○○○
原      告  子○○
訴訟代理人  寅○○○
原      告  丑○○○
            丙○○
            丁○○
            戌○○
原      告  辰○○
上  一  人
訴訟代理人  卯○○
原      告  酉○○即天○○○.
兼 上 一人
訴訟代理人  巳○○
原      告  癸○○
原      告  己○○
上  一  人
訴訟代理人  戊○○
被      告  庚○○
訴訟代理人  壬○○
            辛○○○
被      告  申○○
            午○○
            未○○
上列當事人間請求分割共有物事件，本院於民國97年10月2日辯
論終結，判決如下：
    主  文
兩造共有坐落新竹縣芎林鄉○○段一三七地號土地，依下列方法
合併分割：如附圖方案一所示編號Ａ部分面積一五０．四一平方
公尺土地分歸原告子○○所有；編號Ｂ部分面積一０００．七六
平方公尺土地及編號Ｂ１部分面積四九．０四平方公尺土地均分
歸原告癸○○所有；編號Ｃ部分面積八五．五一平方公尺土地、
編號Ｃ１部分面積一二三．二一平方公尺土地及編號Ｃ２部分面
積四．六六平方公尺土地均分歸被告未○○及午○○按應有部分
各二分之一維持共有；編號Ｄ部分面積七八．０五平方公尺土地
及編號Ｄ１部分面積三．０七平方公尺土地均分歸被告申○○所
有；編號Ｅ部分面積七一．七七平方公尺土地、編號Ｅ１部分面
積三一．九一平方公尺土地、編號Ｅ２部分面積一六五．二三平
方公尺土地及編號Ｅ３部分面積二五．一二平方公尺土地均分歸
原告丑○○○所有；編號Ｇ部分面積二三四．三一平方公尺土地
分歸原告丁○○所有；編號Ｈ部分面積二一五．九三平方公尺土
地分歸原告丙○○所有；編號Ｉ部分面積一五０．九九平方公尺
土地及編號Ｉ１部分面積六七．０八平方公尺土地均分歸原告戌
○○所有、編號Ｊ部分面積一四九．一九平方公尺及編號Ｊ１部
分面積六六．七五平方公尺土地均分歸原告辰○○所有；編號Ｋ
部分面積一一六．八０平方公尺土地及編號Ｋ１部分面積五．三
二平方公尺土地均分歸原告乙○○所有；編號Ｌ部分面積一二０
．０七平方公尺土地、編號Ｌ１部分面積一三二．一０平方公尺
土地、編號Ｌ２部分面積五．二五平方公尺土地、編號Ｍ部分面
積四五．三四平方公尺土地均分歸原告己○○所有；編號Ｍ１部
分面積二四．一二平方公尺土地分歸被告庚○○所有；編號Ｎ部
分面積二三五七．六九平方公尺土地、編號Ｆ部分面積一七八．
七七平方公尺土地、編號Ｆ１部分面積五二．九四平方公尺土地
、編號Ｆ２部分面積一四六．九一平方公尺土地及編號Ｆ３部分
面積二二．三九平方公尺土地均分歸原告酉○○及巳○○按應有
部分00000000分之00000000、0000000
0分之七五八一四四維持共有。
原告乙○○應補償原告酉○○新台幣柒萬陸仟伍佰玖拾壹元、應
補償原告巳○○新台幣貳仟柒佰零伍元；原告戌○○應補償原告
酉○○新台幣壹萬壹仟伍佰柒拾伍元、應補償原告巳○○新台幣
肆佰零玖元；被告申○○應補償原告酉○○新台幣捌萬伍仟佰
伍拾肆元、應補償原告巳○○新台幣仟零壹拾肆元；被告午○○及未○○應補償原告酉○○新台幣肆拾肆萬柒仟佰貳拾元
、應補償原告巳○○新台幣壹萬伍仟柒佰玖拾柒元。
訴訟費用由原告子○○負擔一一八四六０分之三０三０、原告癸○○負擔00000000分之00000000、原告丑○○○負擔二０分之一、原告丁○○負擔00000000分之六０
四一四六、原告丙○○、戌○○各負擔00000000分之五
五六七六二、原告辰○○負擔二五六０分之九四、原告乙○○負
擔00000000分之二七八三八一、原告己○○負擔八八八
四五分之四五七四、原告酉○○負擔00000000分之00
000000、原告巳○○負擔六０分之一、被告庚○○負擔五
二一０分之二一、被告未○○、午○○及申○○各負擔九０分之
一。
    事實及理由
甲、程序方面
一、按當事人死亡者，訴訟程序在有繼承人、遺產管理人或其他
    依法令應續行訴訟之人承受訴訟以前當然停止，又第168條
    至第172及前條所定之承受訴訟人，於得為承受時，應即為
    承受之聲明，他造當事人，亦得聲明承受訴訟，民事訴訟法
    第168條、175條分別定有明文。查系爭土地共有人之一天○○○於本件訴訟繫屬中之民國94年12月6日死亡，其繼承人
    間就其遺產為分割之協議，就被繼承人天○○○所有系爭土
    地之應有部分權利，協議由原告酉○○單獨繼承，並辦理分
    割繼承登記，此有被繼承人天○○○死亡證明書、戶口名簿
    、戶籍謄本、繼承系統表、本院新院雲家謙95繼64字第0100
    6號通知書及土地登記簿謄本等件附卷可稽，並經本院依職
    權調取本院95年度繼字第64號拋棄繼承權民事聲請事件卷宗
    核閱無訛，揆諸前揭規定，原告酉○○具狀聲明承受訴訟，
    續行訴訟，核無不合，先予敘明。
二、次按訴訟繫屬中為訴訟標的之法律關係，雖移轉於第三人，
    於訴訟無影響。但第三人如經兩造同意，得聲請代當事人承
    當訴訟，民事訴訟法第254條第1項定有明文。查亥○○已於
    96年5月17日將其所有系爭土地之應有部分出賣予原告辰○○，且於96年6月21日辦畢所有權移轉登記，此有土地登記
    簿謄本附卷可憑，而辰○○嗣並聲請承當訴訟，此經兩造所
    同意，則亥○○即已脫離本件訴訟，並由辰○○承當訴訟而
    為原告，附此敘明。
三、本件原告子○○經合法通知，未於言詞辯論期日到場，核無
    民事訴訟法第386條各款所列情形，爰依被告之聲請，由其
    一造辯論而為判決。
四、本件被告未○○經合法通知，未於言詞辯論期日到場，核無
    民事訴訟法第386條各款所列情形，爰依原告之聲請，由其
    一造辯論而為判決。
乙、實體方面
一、原告主張：
(一)緣坐落新竹縣芎林鄉○○段137地號，地目田，面積5880.69
    平方公尺土地（下稱系爭土地）為兩造所共有，原告子○○
    應有部分為118460分之3030、原告癸○○應有部分為000000
    00分之00000000、原告丑○○○應有部分為20分之1、原告
    丁○○應有部分為00000000分之604146、原告丙○○、戌○○應有部分各為00000000分之556762、原告辰○○應有部分
    為2560分之94、原告乙○○應有部分為00000000分之278381
    、原告己○○應有部分為88845分之4574、原告酉○○應有
    部分為00000000分之00000000、原告巳○○應有部分為60分
    之1、被告庚○○應有部分為5210分之21、被告未○○、午
    ○○及申○○應有部分各90分之1。又系爭土地雖屬田地，
    惟農業發展條例已於89年1月4日修正公布，符合該條例第16
    條第3、4款規定之土地均得分割為單獨所有，系爭土地有部
    分共有人係在89年1月4日修正施行後始因繼承取得系爭土地
    ，另其他共有人則均係在89年1月4日前共有，依法自均得分
    割為單獨所有，再系爭土地並無因法令限制不許分割情事，
    亦無因使用目的有不能分割之情形，而兩造就系爭土地復未
    訂有不分割之契約，惟就分割方法則未能獲致協議，爰訴請
    准予裁判分割。
(二)茲就各原告之使用系爭土地之情形及分割意願，說明如下：
  1.原告乙○○部分：
    其目前在系爭土地上如附圖方案一所示編號K及K1之位置上
    建有門牌編號新竹縣芎林鄉○○街651號之建物使用，希望
    能將該部分土地分歸由其取得，並願就多分得之土地面積依
    兩造前所達成之協議即以每平方公尺之公告現值加四成之價
    格計算標準，核計以現金補償原告巳○○、酉○○。
  2.原告子○○未於言詞辯論期日到場，惟據其前到場所為之聲
    明及陳述略以：
    其目前在系爭土地上如附圖方案一所示編號A之位置上建有
    門牌編號新竹縣芎林鄉○○街615號之建物使用，希望能將
    該部分土地分歸由其取得。
  3.原告丑○○○部分：
    其目前在系爭土地上如附圖方案一所示編號E、E1、E2、E3
    之位置上建有門牌編號新竹縣芎林鄉○○街625號之建物使
    用，希望能將該部分土地分歸由其取得。
  4.原告丙○○部分：
    其在系爭土地上如附圖方案一所示編號H之位置種植農作物
    ，希望能將該部分土地分歸由其取得。
  5.原告丁○○部分：
    其在系爭土地上如附圖方案一所示編號G之位置種植農作物
    ，希望能將該部分土地分歸由其取得。
  6.原告戌○○部分：
    其目前在系爭土地上如附圖方案一所示編號I、I1之位置上
    建有門牌編號新竹縣芎林鄉○○街641號之建物使用，希望
    能將該部分土地分歸由其取得，並願就多分得之土地面積依
    兩造前所達成之協議即以每平方公尺之公告現值加四成之價
    格計算標準，核計以現金補償原告巳○○、酉○○。
  7.原告辰○○部分：
    其目前在系爭土地上如附圖方案一所示編號J、J1之位置上
    建有門牌編號新竹縣芎林鄉○○街647號之建物使用，希望
    能將該部分土地分歸由其取得。
  8.原告巳○○、酉○○部分
    其等目前在系爭土地上如附圖方案一所示編號N、F、F1、F2
    、F3之位置上種植有水稻及地瓜葉等作物，並建有門牌編號
    新竹縣芎林鄉○○街629號之建物使用，希望能將該部分土
    地分歸由其等共同取得，並願繼續維持共有關係，另因其等
    之母先前曾承諾願就系爭土地給被告未○○及午○○25坪（
    即82.7平方公尺）之土地，故會私下免除被告未○○及午○○就多分得25坪（即82.7平方公尺）土地部分之現金補償之
    給付義務。
  9.原告癸○○部分：
    其目前在系爭土地上如附圖方案一所示編號B、B1之位置上
    種植草藥及竹子使用，希望能將該部分土地分歸由其取得。
  10.原告己○○部分：
    其目前在系爭土地上如附圖方案一所示編號L、L1、L2、M之
    位置上建有門牌編號新竹縣芎林鄉○○街653號之建物使用
    ，希望能將該部分土地分歸由其取得。
(三)為此，爰依民法第823條第1項、第824條第2項之規定訴請裁
    判分割系爭土地，並聲明：兩造共有之系爭土地准予分割。
二、被告方面：
(一)被告庚○○部分：
    其目前並未使用系爭土地，希望將如附圖方案一所示編號M1
    部分土地分歸由其取得，並聲明：同意分割。
(二)被告申○○部分：
    其目前在系爭土地上如附圖方案一所示編號D、D1之位置上
    建有門牌編號新竹縣芎林鄉○○街623號之建物使用，希望
    能將該部分土地分歸由其取得，且願就多分得之土地面積依
    兩造前所達成之協議即以每平方公尺之公告現值加四成之價
    格計算標準，核計以現金補償原告巳○○、酉○○，並聲明
    ：同意分割。
(三)被告午○○部分：
    其與被告未○○目前在系爭土地上如附圖方案一所示編號C1
    、C2、C之位置上建有門牌編號新竹縣芎林鄉○○街621號之
    建物共同使用，希望能將該部分土地分歸由其等共同取得，
    且願繼續維持共有關係，並願就多分得之土地面積依兩造前
    所達成之協議即以每平方公尺之公告現值加四成之價格計算
    標準，核計以現金補償原告巳○○、酉○○，並聲明：同意
    分割。
(四)被告未○○未於言詞辯論期日到場，惟據其前到場所為之聲
    明及陳述略以：
    其與被告午○○目前在系爭土地上如附圖方案一所示編號C1
    、C2、C之位置上建有門牌編號新竹縣芎林鄉○○街621號之
    建物共同使用，希望能將該部分土地分歸由其等共同取得，
    且願繼續維持共有關係，並願就多分得之土地面積依兩造前
    所達成之協議即以每平方公尺之公告現值加四成之價格計算
    標準，核計以現金補償原告巳○○、酉○○，並聲明：同意
    分割。
三、得心證之理由：
(一)按各共有人得隨時請求分割共有物，但因物之使用目的不能
    分割或契約訂有不分割之期限者，不在此限；又共有物之分
    割方法不能協議決定者，得聲請法院裁判定之，民法第823
    條第1項、第824條第2項分別定有明文。第按每宗耕地分割
    後每人所有面積未達0.25公頃者，不得分割，但本條例89年
    1月4日修正施行前之共有耕地，得分割為單獨所有；又本條
    例89年1月4日修正施行後所繼承之耕地，亦得分割為單獨所
    有，為農業發展條例第16條第1項第3、4款所分別明定，再
    農業發展條例係於89年1月26日經總統令修正公布。查依系
    爭土地之土地登記簿謄本所載，系爭土地地目為田，使用分
    區為特定農業區，自屬農業發展條例第3條第11款所定義之
    耕地，其分割自應受限於農業發展條例之限制。又查，原告
    主張系爭土地為兩造所共有，面積為5880.69平方公尺，各
    共有人土地所有權之應有部分為原告子○○應有部分為1184
    60分之3030、原告癸○○應有部分為00000000分之00000000
    、原告丑○○○應有部分為20分之1、原告丁○○應有部分
    為00000000分之604146、原告丙○○、戌○○應有部分各為
    00000000分之556762、原告辰○○應有部分為2560分之94、
    原告乙○○應有部分為00000000分之278381、原告己○○應
    有部分為88845分之4574、原告酉○○應有部分為00000000
    分之00000000、原告巳○○應有部分為60分之1、被告庚○○應有部分為5210分之21、被告未○○、午○○及申○○應
    有部分各90分之1。又系爭土地之共有人中除原告酉○○係
    於94年12月6日因分割繼承而取得系爭土地，並於95年10月
    19日辦畢分割繼承登記，而原告辰○○係於96年5月17日向
    前手亥○○購買系爭土地，並於96年6月21日辦畢所有權移
    轉登記事宜，惟原告辰○○之前手亥○○與其他共有人係於
    89年1月27日前即就系爭土地成立共有關係，至其餘之共有
    人則均係於89年1月4日前即取得共有關係，且系爭土地既無
    因法令限制不許分割情事，亦無因使用目的有不能分割之情
    形，而兩造就系爭土地復未訂有不分割之契約，惟就分割方
    法則未能獲致協議之事實，業據其等提出與所述相符之土地
    登記簿謄本、地籍圖謄本等件為證，且為被告所不爭執，自
    堪信原告此部分主張為真實。準此，原告依民法第824條第2
    項之規定，訴請以判決分割系爭土地，於法亦無不合，所訴
    亦應准許。
(二)次按以原物分配於各共有人時，除應顧及均衡之原則外，並
    須就各共有人應行分得之範圍，例如面積多寡、交通、位置
    及占有形勢等，予以確定（最高法院55年臺上字第1982號判
    例意旨參照）；且按裁判上如何定共有物分割之方法，除應
    斟酌當事人之聲明、共有物之性質、共有人之意願、利害關
    係、經濟效用及全體共有人之利益等公平決之外，並不受任
    何共有人主張之拘束，法院為顧及全體共有人所得利用之價
    值等情形，本有自由裁量之權，惟儘量依各共有人使用現狀
    定分割方法，以維持現狀，減少共有人所受損害，當不失為
    裁判分割斟酌之一種原則（最高法院82年度台上字第1990號
    裁判亦同此見解）。經查，系爭土地東側面臨福昌街，又系
    爭土地由北至南之使用情形，依序為由原告己○○建有門牌
    編號新竹縣芎林鄉○○街653號之建物使用、原告乙○○建
    有門牌編號新竹縣芎林鄉○○街651號之建物使用、原告辰
    ○○建有門牌編號新竹縣芎林鄉○○街647號之建物使用、
    原告戌○○建有門牌編號新竹縣芎林鄉○○街641號之建物
    使用、原告丙○○、丁○○種植農作物使用、原告巳○○及
    酉○○所有門牌編號新竹縣芎林鄉○○街629號之建物使用
    、原告丑○○○建有門牌編號新竹縣芎林鄉○○街625號之
    建物使用、被告申○○建有門牌編號新竹縣芎林鄉○○街62
    3號之建物使用、被告午○○及未○○所有門牌編號新竹縣
    芎林鄉○○街621號之建物使用、原告癸○○種植草藥及竹
    子使用、原告子○○建有門牌編號新竹縣芎林鄉○○街615
    號之建物使用，而系爭土地西側位置目前種有水稻等情，此
    經本院至現場勘驗明確，並囑託新竹縣竹東地政事務所派員
    實施測量，有勘驗筆錄、複丈成果圖及現況照片等件在卷可
    按，而就系爭土地之使用情形，則經在場兩造各自指明，同
    載於勘驗筆錄足稽。本院審酌系爭土地之地形大致方整，其
    東側面臨福昌街，各共有人除被告庚○○目前並未使用系爭
    土地外，其餘共有人係由北至南依序建有房屋或種植農作物
    使用，是擇如附圖方案一所示之分割方案，對各共有人出入
    均屬便利，亦符合公平原則，又採此如附圖方案一所示之分
    割方案，各共有人所取得之土地形狀均大致方整，亦有利於
    各共有人之規劃、利用，俾以增加各自所取得土地之經濟價
    值，並避免拆除其等各所建造之房屋，此外，復斟酌系爭土
    地之地形、使用狀況、共有物之價值、使用現狀、分割後之
    經濟效用、社會公益及公平原則並共有人所陳之意願，定分
    割方法如後附圖方案一所示，將各該部分土地分歸其等所有
    ，又原告巳○○及酉○○均陳稱渠等就所取得如附圖方案一
    所示編號N、F、F1、F2、F3部分土地仍願繼續保持共有關係
    ，俾利其等共同使用，另被告午○○及未○○亦均陳述渠等
    就所取得如附圖方案一所示編號C1、C2、C部分土地亦願繼
    續維持共有關係，俾利其等共同使用，則依上開共有人所陳
    意願，將上開部分土地分歸其等保持共有，並判決分割均如
    主文第1項所示。
(三)又依前述分割方法，部分共有人所取得之面積，較之其等按
    應有部分比例合計之面積，各有增加或未足，其中原告乙○○分得土地面積較其應有部分面積增加14.16平方公尺，原
    告戌○○分得土地面積較其應有部分面積增加2.14平方公尺
    ，被告申○○分得土地面積較其應有部分面積增加15.78平
    方公尺，被告午○○及未○○就其等分得共有之土地面積較
    其等應有部分面積增加82.7平方公尺，至原告巳○○、酉○○就渠等分得共有之土地面積則較渠等應有部分面積減少11
    4.78平方公尺，據此，兩造均一致陳明願以每平方公尺之公
    告現值加四成之價格計算補償，查系爭土地每平方公尺之公
    告現值為新台幣（下同）4,000元，此有系爭土地之土地登
    記簿謄本在卷可稽，自應以每平方公尺加四成即5,600元（
    即4000×1.4＝5600元）之價格計算補償，是依此計算，原
    告乙○○應補償原告巳○○之金額為2,705元（即79296×75
    8144/00000000＝2705）、應補償酉○○之金額為76,591元
    （79296×00000000/00000000＝76591），合計共為79,296
    元（即14.16×5600＝79296，2705＋76591＝79296）；原告
    戌○○應補償原告巳○○之金額為409元（11984×758144/0
    0000000＝409）、應補償酉○○之金額為11,575元（11984
    ×00000000/ 00000000＝11575），合計共為11,984元（2.1
    4×5600＝11575，409＋11575＝11984）；被告申○○應補
    償原告巳○○之金額為3,014元（88368×758144/00000000
    ＝3014）、應補償酉○○之金額為85,354元（88368×00000
    000/00000000＝85354），合計共為88,368元（15.78×5600
    ＝88368，3014＋85354＝88368）；被告午○○及未○○應
    補償原告巳○○之金額為15,797元（463120×758144/00000
    000＝15797）、應補償酉○○之金額為447,323元（463120
    ×00000000/00 000000＝447323），合計共為463,120元（8
    2.7×5600＝463120，15797＋447323＝463120），爰判決其
    等應互為補償之金額均如主文第2項所示。
四、末按本件雖為原告勝訴之判決，然本院審酌裁判分割共有物
    訴訟之性質，兩造本可互換地位，是原告提起本訴雖依法有
    據，然被告之應訴又係法律規定所不得不然，況被告於分割
    成果未明前，爭執原告主張是否可採，按當時之訴訟程度，
    自為申張或防衛權利所必要，若由敗訴之被告負擔全部訴訟
    費用顯失公平，爰依民事訴訟法第80條之1之規定，按兩造
    於系爭土地分割前對系爭土地之權利範圍，定訴訟費用負擔
    之比例，如主文第3項所示。
五、兩造其餘主張或舉證，經審酌後，認與本件判決結果，均不
    生影響，爰不一一論述。
六、據上論結，本件原告之訴為有理由，依民事訴訟法第385條
    第1項前段、第80條之1、第85條第1項前段，判決如主文。
中    華    民    國    97    年    10    月    16    日
                  民事第一庭    法  官  高敏俐
以上正本係照原本作成。
如對本判決上訴，須於判決送達後20日內向本院提出上訴狀。
中    華    民    國    97    年    10    月    16    日
                                書記官  黎秀娟


司法院資訊處製作；財團法人民間司法改革基金會備份。
